ACORDAO-COMPLETO-2540581

ACÓRDÃO 3601/2022 ATA 21/2022 - PRIMEIRA CÂMARA

VISTOS, relatados e discutidos estes autos de embargos de declaração opostos por Hércules Vandy Durães da Fonseca ao Acórdão 2866/2022-TCU-Primeira Câmara.
ACORDAM os Ministros do Tribunal de Contas da União, reunidos em sessão da Primeira Câmara, com fundamento nos artigos 32, inciso II, e 34, da Lei 8.443/1992, ante as razões expostas pelo Relator, em:
9.1. conhecer dos embargos de declaração para, no mérito, rejeitá-los.
9.2. dar ciência desta deliberação, bem como do relatório e voto que o fundamentam, ao embargante e aos demais interessados.

Embargos de declaração em tomada de contas especial

Primeira Câmara

Prefeitura de Lagoa dos Patos/ MG.

3. Interessados/Responsáveis/Recorrentes:
3.1. Interessado: Ministério do Turismo (05.457.283/0001-19).
3.2. Responsáveis: Diego Figueiredo Souza (11.489.050/0001-09); Hercules Vandy Durães da Fonseca (XXX.151.216-XX); Luiz Carlos Vilefort de Araujo (07.630.749/0001-61).
3.3. Recorrente: Hercules Vandy Durães da Fonseca (XXX.151.216-XX).

13.1. Ministros presentes: Benjamin Zymler (na Presidência), Walton Alencar Rodrigues (Relator), Vital do Rêgo e Jorge Oliveira.
13.2. Ministros-Substitutos presentes: Augusto Sherman Cavalcanti e Weder de Oliveira.

WALTON ALENCAR RODRIGUES

Ministro Walton Alencar Rodrigues.

Trata-se de embargos de declaração opostos por Hércules Vandy Durães da Fonseca ao Acórdão 2866/2022-TCU-Primeira Câmara, cujo teor da parte dispositiva é a seguinte:
VISTOS, relatados e discutidos estes autos de tomada de contas especial instaurada pelo Ministério do Turismo (MTur) , em desfavor de Hércules Vandy Durães da Fonseca, ex-prefeito do Município de Lagoa dos Patos/MG (Gestão 2009-2012 e 2013-2016) , em razão de impugnação parcial das despesas do Convênio 739363/2010, Siconv 739363, cujo objeto é incentivar o turismo, por meio do apoio à realização do projeto denominado "Festa Junina - Arraiá do Arrasta Pé Lagopatense 2010".
ACORDAM os Ministros do Tribunal de Contas da União, reunidos em sessão da Primeira Câmara, ante as razões expostas pelo Relator, em:
9.1. julgar irregulares as contas de Hércules Vandy Durães da Fonseca, com fundamento nos artigos 1º, inciso I, 16, inciso III, alíneas 'b' e 'c', 19 e 23, inciso III, da Lei 8.443/1992, condenando-o ao pagamento da importância a seguir especificada, atualizada monetariamente e acrescida dos juros de mora, calculados a partir da data discriminada até a data da efetiva quitação do débito, fixando-lhe o prazo de quinze dias, para que comprove, perante o Tribunal, o recolhimento da referida quantia ao Tesouro Nacional, abatida a quantia já recolhida ao Erário, nos termos do artigo 23, inciso III, alínea 'a', da citada lei, c/c o artigo 214, inciso III, alínea 'a', do Regimento Interno do TCU:
	VALOR ORIGINAL (R$) 
	DATA DA OCORRÊNCIA

	60.812,11 (Débito) 
	14/6/2012

	813,68 (Crédito) 
	6/7/2012

9.2. aplicar ao responsável Hércules Vandy Durães da Fonseca multa prevista no artigo 57 da Lei 8.443/1992 c/c o artigo 267 do Regimento Interno do TCU, no valor de R$ 90.000,00 (noventa mil reais) , fixando-lhe o prazo de quinze dias, a contar da notificação, para que comprove, perante o Tribunal (artigo 214, III, alínea "a", do Regimento Interno do TCU) , o recolhimento da dívida ao Tesouro Nacional, atualizada monetariamente desde a data do acórdão proferido por este Tribunal até a do efetivo recolhimento, se pagas após o vencimento, na forma da legislação em vigor; 
9.3. autorizar, desde logo, a cobrança judicial das dívidas, caso não atendida a notificação, na forma do disposto no artigo 28, inciso II, da Lei 8.443/1992;
9.4. enviar cópia do Acórdão a ser prolatado à Procuradoria da República no Estado de Minas Gerais, nos termos do artigo 16, § 3º, da Lei 8.443/1992, c/c o artigo 209, § 7º, do Regimento Interno do TCU, para adoção das medidas cabíveis;
9.5. enviar cópia deste Acórdão, bem como do relatório e voto que o fundamentam, ao Ministério do Turismo e ao responsável, para ciência.
Hércules Vandy Durães da Fonseca aponta, em suma, as seguintes omissões e contradições na decisão recorrida: inequívoca realização do evento objeto do convênio; comprovação, pelo Ministério do Turismo, da apresentação de notas fiscais na prestação de contas; ausência de exigência legal para o registro em cartório dos contratos de exclusividade dos artistas; regular publicação em imprensa oficial das licitações e contratos realizados pela prefeitura; ausência de dolo ou erro grosseiro na conduta do gestor municipal; não foram considerados os obstáculos e as dificuldades enfrentadas pelo gestor; ausência de proporcionalidade e de razoabilidade da gradação da pena imposta ao recorrente; responsabilidade solidária dos artistas e agentes contratados.
Por fim, o embargante requer conhecimento e acolhimento dos embargos de declaração, atribuição de efeitos infringentes e afastamento do débito e multa.
Estando os autos no gabinete, o embargante solicitou retirada do processo da pauta de julgamento em razão de o respectivo causídico encontrar-se impossibilitado de acompanhar a sessão, por haver agendado compromisso na mesma data.
É o relatório.

Tiago Gaudereto Stringheta (106.373/OAB-MG) e Julio Firmino da Rocha Filho (96.648/OAB-MG).

Procurador Rodrigo Medeiros de Lima.

TOMADA DE CONTAS ESPECIAL. CONVÊNIO. MINISTÉRIO DO TURISMO. EVENTO REGIONAL. IMPUGNAÇÃO PARCIAL DAS DESPESAS. EXECUÇÃO FÍSICA DO OBJETO. CONTRATAÇÃO IRREGULAR POR INEXIGIBILIDADE DE EMPRESAS INTERMEDIÁRIAS DE BANDAS MUSICAIS. NÃO-COMPROVAÇÃO DE PAGAMENTO DE CACHÊS AOS ARTISTAS. VIOLAÇÃO DOS TERMOS DO CONVÊNIO. AUSÊNCIA DE PUBLICIDADE. CITAÇÃO. REJEIÇÃO. IRREGULARIDADE. DÉBITO. MULTA. EMBARGOS DE DECLARAÇÃO. CONHECIMENTO. REJEIÇÃO. CIÊNCIA.

TOMADA DE CONTAS ESPECIAL (TCE)

Secretaria de Controle Externo de Tomada de Contas Especial (SecexTCE).

Trata-se de embargos de declaração opostos por Hércules Vandy Durães da Fonseca ao Acórdão 2866/2022-TCU-Primeira Câmara, o qual julgou irregulares as contas do embargante, condenou-o ao ressarcimento de dano ao Erário e ao pagamento de multa, em razão de impugnação parcial das despesas do Convênio 739363/2010, Siconv 739363, firmado entre a União, por meio do Ministério do Turismo, e o Município de Lagoa dos Patos/MG, cujo objeto é incentivar o turismo por meio do apoio à realização do projeto denominado "Festa Junina - Arraiá do Arrasta Pé Lagopatense 2010".
O embargante aponta, em síntese, as seguintes omissões e contradições na decisão recorrida: inequívoca realização do evento objeto do convênio; comprovação, pelo Ministério do Turismo, da apresentação de notas fiscais das despesas realizadas no objeto do ajuste; ausência de exigência legal para registro em cartório dos contratos de exclusividade dos artistas; regular publicação em imprensa oficial das licitações e contratos realizados pela prefeitura; ausência de dolo ou erro grosseiro na conduta do gestor municipal; desconsideração dos obstáculos e as dificuldades enfrentados pelo gestor; ausência de proporcionalidade e de razoabilidade na gradação da pena imposta ao recorrente; responsabilidade solidária dos artistas e agentes contratados.
Em arremate, o embargante requer conhecimento e acolhimento dos embargos de declaração, atribuição de efeitos infringentes e afastamento do débito e multa.
O recorrente solicitou, ainda, retirada do processo da pauta de julgamento em razão de compromisso agendado pelo causídico na mesma data.
Feito esse resumo, decido.
Indefiro pedido de retirada do processo da pauta de julgamento.
Conheço dos embargos de declaração, satisfeitos os requisitos de admissibilidade estabelecidos nos artigos 32, inciso II, e 34 da Lei 8.443/1992.
Quanto ao mérito, não assiste razão à defesa.
O acórdão embargado não padece dos vícios de omissão e contradição alegados pelo recorrente. 
O voto condutor da deliberação recorrida explicitou os fundamentos do julgamento pela irregularidade das contas do responsável, bem como para condenação ao ressarcimento de dano ao Erário e ao pagamento de multa: não-comprovação de pagamento de cachês aos artistas que se apresentaram no evento, contrariando determinação expressa da Cláusula Décima Segunda, Parágrafo Primeiro, alínea 'g' do instrumento de convênio; ausência de registro em cartório dos contratos de exclusividade de representação dos artistas, sob pena de glosa dos valores despendidos, conforme exigência prevista na Cláusula Terceira, inciso II, alínea 'oo', do termo de convênio; contratações diretas das empresas intermediadoras dos artistas, por inexigibilidade de licitação, sem preenchimento dos requisitos estabelecidos nos artigos 25, inciso III, e 26 da Lei 8.666/1993; insuficiência dos indícios de execução física do evento para atestar a regularidade das contas, uma vez que não foi demonstrado liame causal entre a origem dos recursos e a aplicação das despesas do convênio.
Os argumentos alinhados pelo embargante nada dispõem sobre vícios de integração ou inteligibilidade da decisão recorrida. Buscam, em verdade, a rediscussão de mérito e valoração da prova produzida, incabível em sede de embargos.
Ante o exposto, rejeito os embargos de declaração e voto por que o Tribunal acolha a minuta de acórdão que ora submeto à apreciação do colegiado.
TCU, Sala das Sessões, em 28 de junho de 2022.
WALTON ALENCAR RODRIGUES 
Relator